臺灣高雄地方法院刑事判決　　　　　　 110年度易緝字第26號
公　訴　人　臺灣高雄地方檢察署檢察官
被　　　告　黃錦耀



上列被告因詐欺案件，經檢察官提起公訴（94 年度偵字第00000
號、第22964 號、第23259 號、第23420 號、95年度偵字第5538
號），本院判決如下：
    主  文
本件免訴。
    理  由
一、公訴意旨略以：被告黃錦耀意圖為自己不法之所有，基於概
    括之詐欺取財犯意，於民國91年2 月起，受同具概括犯意聯
    絡之同案被告黃建榮邀募擔任被保險人，與亦受同案被告黃
    建榮邀募為被保險人，同具概括犯意聯絡之同案被告張正茂
    、馮自傑、黃家得、楊振泰、楊文吉、羅正輝、楊文成、洪
    儀成、歐書旭、吳彥德、吳信德、邱啟哲、林欣生、羅德勤
    、李榮春、江雅琳、簡美玲、石志強（原名石三郎）、羅金
    全、莊靖（原名莊大興）、陳宏仁、蘇燕龍，由同案被告黃
    建榮出資並統籌策劃，另與同具概括犯意聯絡之同案被告唐
    章伍、楊榮璽二人協議由同案被告唐章伍出資新臺幣（下同
    ）10萬元、同案被告楊榮璽出資30萬元擔任金主，同案被告
    唐章伍、楊榮璽二人依出資金額每月抽取三分利息做為酬勞
    （唐章伍投資標的為被保險人李榮春；楊榮璽投資標的為被
    保險人洪儀成、張正茂、馮自傑），其三人擔任金主出資替
    被保險人向各家保險公司投保繳納保費，俟保險契約生效後
    ，以不實之意外傷害住院，藉住院取得就醫證明、向各投保
    之保險公司申請理賠訛詐理賠金。其詐欺方式係由同案被告
    黃建榮以其本人、同案被告楊榮璽、唐章伍等人所投注資金
    替被保險人投保壽險，利用壽險實支實付給付項目可向保險
    公司領取住院所花費之診療費用，再搭配投保多家意外醫療
    、高日額住院險等，由同案被告黃建榮教唆被保險人至其林
    園鄉林園北路111 巷3 號家中或所約定之醫院附近，由同案
    被告黃建榮以鐵湯匙蓄意加工將被保險人之手部、腿部、後
    頸等部位刮至紅腫成新傷勢狀態，或教唆被保險人自行加工
    製造外傷後，依同案被告黃建榮所選定之容易以假病偽裝住
    院成功之高雄縣「大仁醫院」、「大東醫院」、「宏亞醫院
    」、「惠德醫院」、「鴻慶醫院」；高雄市「五塊厝醫院」
    、「乃榮醫院」、前鎮區「佛公醫院」、「林進興醫院」、
    「永仁醫院」、「民生醫院」、「聯合醫院」；屏東縣東港
    鎮「安泰醫院」、「小康醫院林邊分院」、「李澤醫院」等
    醫院就醫，就醫時向診治醫生佯稱係騎機車摔傷車禍、家中
    打掃意外受傷、摔傷、重物壓傷等意外事故成傷，有頭暈、
    嘔吐之腦震盪病況要求住院觀察，藉醫生不察判定有腦震盪
    之虞需觀察治療得以在醫院多日住院，被保險人住院所需醫
    療費用由同案被告黃建榮負責支付，俟出院後申請醫院住院
    診斷證明、醫療費用收據等證明單據，交由同案被告黃建榮
    連同填載不實交通事故、意外傷害之保險理賠申請書，據向
    各被保險人所投保之國寶人壽保險公司、國華人壽保險公司
    、南山人壽保險公司、富邦產險保險公司、中國人壽保險公
    司、友聯產險保險公司、中央產險保險公司、宏泰人壽保險
    公司、保誠人壽保險公司、新光人壽保險公司、第一產險保
    險公司、臺灣產險保險公司、國華產險保險公司、蘇黎世產
    物保險公司、佳迪福產物保險公司、大都會國際人壽保險公
    司、新光產物保險公司、康健人壽保險公司、三商美邦人壽
    保險公司、中國產物保險公司申請理賠訛詐理賠金，被保險
    人則提供金融存簿、提款卡質押予同案被告黃建榮保管提款
    朋分，同案被告黃建榮於領取理賠金後依被保險人保費是否
    自繳方式朋分（自行繳納投保費用之被保險人於詐得之理賠
    金金額由黃建榮抽取三成佣金；由黃建榮出資繳納保險費用
    之被保險人每住院一天可獲2 千元至6 千元之酬勞），同案
    被告黃建榮並將李榮春之郵局存摺、印章交予金主即同案被
    告唐章伍保管。同案被告黃建榮為求能多次訛詐保險理賠金
    ，並保管集團成員健保卡、身分證件等資料，並由同案被告
    黃建榮本人、張正茂、馮自傑、謝福全、王建南、黃國維及
    真實姓名不詳綽號「誠仔」、「安仔」、「文仔」等男子暨
    「桃仔」女子等人擔任人頭冒名頂替被保險人前往醫院住院
    ，經同案被告黃建榮安排，同案被告張正茂於93年10月17日
    至同年10月25日冒名頂替同案被告黃建榮前往「大東醫院」
    住院；同案被告黃國維於94年4 月1 日至同年4 月2 日冒名
    頂替同案被告馮自傑前往「大仁醫院」住院；同案被告謝福
    全於94年7 月23日至同年7 月29日冒名頂替同案被告羅正輝
    前往「五塊厝醫院」住院；同案被告王建南於94年7 月25日
    至同年7 月31日冒名頂替同案被告蘇燕龍前往「五塊厝醫院
    」住院；綽號「誠仔」男子於94年7 月7 日至同年7 月10日
    冒名頂替同案被告楊振泰前往「大東醫院」住院；綽號「安
    仔」男子於93年9 月2 日至同年9 月3 日冒名頂替同案被告
    吳彥德前往「安泰醫院」住院、綽號「桃仔」女子於93年9
    月4 日至同年9 月7 日冒名頂替同案被告江雅琳前往「大仁
    醫院」住院及93年8 月26日至同年9 月1 日冒名頂替同案被
    告簡美玲前往「宏亞醫院」住院、綽號「文仔」男子於92年
    12月26日至93年1 月5 日冒名頂替同案被告陳宏仁前往「佛
    光醫院」住院、同案被告黃建榮於91年6 月23至同年6 月24
    日冒名頂替同案被告邱啟哲前往「大仁醫院」住院，冒名頂
    替之人頭依住院天數由同案被告黃建榮支付1 千至4 千元不
    等之酬勞。另同案被告許育誠為替渠所擔任負責人之「成仁
    企業有限公司」開闢財路，由該公司經理即同案被告陳宏仁
    處知悉同案被告黃建榮可安排他人住院訛詐保險金，亦基於
    不法所有之意圖之概括犯意，指示同具概括犯意連絡之同案
    被告陳宏仁與同案被告黃建榮談妥，出資替同具犯意聯絡之
    該公司業務員同案被告莊靖（原名莊大興）向中央產物、康
    健人壽等保險公司投保後，由同案被告黃建榮安排同案被告
    莊靖於94年6 月23日同年6 月29日至五塊厝醫院出院後經向
    康健人壽、中央產物、南山人壽等保險公司訛詐理賠金，同
    案被告陳宏仁於同年7 月11日獲知南山人壽已理賠2 萬5 千
    餘元匯入同案被告莊靖板信銀行帳戶，旋即向同案被告許育
    誠告知，同案被告許育誠並指示同案被告陳宏仁領取後與同
    案被告黃建榮拆帳，同案被告陳宏仁於同年7 月12日與同案
    被告黃建榮拆帳，同案被告黃建榮分得三成之酬勞。總計同
    案被告黃建榮詐騙集團向保險公司詐得理賠金總計高達328
    萬10元（被害保險公司、住院地點、行為人及詐欺所得均如
    附表一所示）。因認被告黃錦耀涉犯修正前刑法第339 條第
    1 項詐欺取財罪嫌等語。
二、新舊法比較：
    按行為後法律有變更者，適用行為時之法律，但行為後之法
    律有利於行為人者，適用最有利於行為人之法律，刑法第2
    條定有明文。此條規定乃與刑法第1 條罪刑法定主義契合，
    而貫徹法律禁止溯及既往原則，係規範行為後法律變更所生
    新舊法律比較適用之準據法，故刑法第2 條本身雖經修正，
    但刑法第2 條既屬適用法律之準據法，本身尚無比較新舊法
    之問題，應一律適用裁判時之現行刑法第2 條規定，以決定
    適用之刑罰法律。再者，於94年1 月7 日刑法修正施行前，
    其追訴權或行刑權時效已進行而未完成者，應比較修正前後
    之條文，適用最有利於行為人之規定；於108 年12月6 日刑
    法修正施行前，其追訴權或行刑權時效已進行而未完成者，
    亦同，刑法施行法第8 條之1 亦定有明文。茲就被告黃錦耀
    於本案行為後法律變更之比較適用說明如下：
（一）就刑法第339條第1項詐欺取財罪修正部分：
      被告黃錦耀被訴涉犯刑法第339 條第1 項之詐欺取財罪嫌
      ，於行為時其法定刑為5 年以下有期徒刑、拘役或科或併
      科1 千元以下罰金，嗣於103 年6 月18日修正公布，自10
      3 年6 月20日施行，將上開規定之法定刑修正為5 年以下
      有期徒刑、拘役或科或併科50萬元以下罰金，是修正後規
      定未較有利於行為人，經比較新舊法之結果，應依刑法第
      2 條第1 項前段之規定，適用被告黃錦耀行為時，即修正
      前刑法第339 條第1 項論處。
（二）就刑法第56條連續犯刪除部分：
      被告黃錦耀行為後，刑法第56條連續犯規定於94年2 月2
      日刪除，並自95年7 月1 日生效施行，而修正後原屬連續
      犯之數個犯罪行為，依新法可能須數罪併罰，經比較修正
      前之規定，原可依裁判上一罪論處，顯然修正後之規定並
      未較有利於被告，依修正後刑法第2 條第1 項規定，應適
      用行為時即修正前刑法第56條之規定，較有利於被告黃錦
      耀。
（三）就追訴權時效修正部分：
      被告黃錦耀行為時所涉刑法第339 條第1 項詐欺取財罪嫌
      ，最重本刑為有期徒刑5 年，而被告黃錦耀行為時刑法第
      80條第1 項第2 款規定，追訴權時效係10年，嗣刑法於94
      年2 月2 日修正公布、95年7 月1 日施行，將刑法第80條
      第1 項第1 款所定之追訴權時效延長為20年。而被告黃錦
      耀行為時刑法第83條原規定「追訴權之時效，如依法律之
      規定，偵查、起訴或審判之程序不能開始或繼續時，停止
      其進行，停止原因繼續存在之期間，如達於第80條第1 項
      各款所定期間4 分之1 者，其停止原因視為消滅」，在歷
      經上開修正後，將追訴權時效停止之原因修訂為因「起訴
      」、「依法停止偵查」或「因犯罪行為人逃匿而通緝」，
      除「偵查」作為時效停止之原因，且增列停止原因視為消
      滅之事由。嗣刑法第83條又於108 年12月31日修正公布、
      109 年1 月2 日施行，就原該條第2 項第2 款、第3 款停
      止原因視為消滅之經過期間，將偵查及審理中停止期間「
      達第80條第1 項各款所定期間4 分之1 」，修改為「達第
      80條第1 項各款所定期間3 分之1 」，再度延長追訴權時
      效期間。故經比較行為時法、中間時法、現行法之規定，
      雖第一次修法時，去除刑法第83條關於「偵查」作為時效
      停止原因之規定，然該次修正亦同時將追訴權時效延長，
      表示行為人被追訴之期限較久，又第二次修法時，將停止
      原因視為消滅之經過期間再度延長，足見歷次修法均對行
      為人不利，經比較新舊法結果，應整體適用最有利被告黃
      錦耀，即刑法94年2 月2 日修正公布、95年7 月1 日施行
      前之刑法追訴權時效規定。
三、經查：
（一）被告黃錦耀本案犯罪行為終了日為94年9 月15日。又被告
      黃錦耀被訴涉犯詐欺取財罪嫌，法定最高本刑為有期徒刑
      5 年，依修正前刑法第80條第1 項第2 款規定，其追訴權
      時效為10年。惟因被告黃錦耀經合法傳喚後均未到庭，亦
      拘提未果，故本院於97年9 月30日發布通緝，有通緝稿1
      份在卷可查（見本院95年度易字第1460號卷五第425 至42
      6 頁），審判程序因而不能進行，依前開說明，自應一併
      計算追訴期間4 分之1 即2 年6 月，故合計為12年6 月。
（二）復依前開說明，加計開始實施偵查之日即臺灣高雄地方法
      院檢察署（現更名為臺灣高雄地方檢察署，下稱高雄地檢
      署）自94年1 月20日收受內政部警政署刑事警察局報請指
      揮偵辦起（見高雄地檢署94年度他字第335 號卷第3 至5
      頁），至本院發布通緝之日即97年9 月30日止之追訴權行
      使期間（共計3 年8 月又10日），並扣除檢察官自95年8
      月23日偵查終結提起公訴時起，至95年9 月1 日案件繫屬
      本院，即因偵查終結後而無偵查行為，及繫屬本院前而無
      審判程序進行之追訴權時效停止進行期間（計有9 日）後
      ，被告黃錦耀被訴之罪之追訴權時效應於110 年11月16日
      完成，則被告黃錦耀所犯上開詐欺取財罪之追訴權因時效
      完成而消滅，揆諸前揭說明，爰不經言詞辯論，逕諭知免
      訴之判決。
據上論斷，應依刑事訴訟法第302 條第2 款、第307 條，判決如
主文。
中    華    民    國  110     年    11    月    30    日
                  刑事第十二庭  審判長法  官  蔡書瑜
                                      法  官  李承曄
                                      法  官  楊甯伃
以上正本證明與原本無異。
如不服本判決應於收受送達後20日內向本院提出上訴書狀，並應
敘述具體理由；如未敘述上訴理由者，應於上訴期間屆滿後20日
內向本院補提理由書（均須按他造當事人之人數附繕本）「切勿
逕送上級法院」。
因疫情而遲誤不變期間，得向法院聲請回復原狀。
中    華    民    國   110    年    11    月    30    日
                                      書記官  陳蓉柔